臺灣高等法院刑事判決　　　　　　 94年度上更(一)字第312號
上　訴　人　臺灣板橋地方法院檢察署檢察官
被　　　告　甲○○
選任辯護人　陳繼民律師
　　　　　　林正忠律師
上列上訴人因被告違反廢棄物清理法案件，不服臺灣板橋地方法
院91年度訴字第793號，中華民國91年6月3日第一審判決（起訴
案號：臺灣板橋地方法院檢察署91年度偵字第5016號），提起上
訴，經判決後，由最高法院發回，本院判決如下：
    主  文
上訴駁回。
    理  由
一、公訴意旨略以：甲○○明知未經許可，不得處理、清除廢棄
    物，竟於民國（下同）91年3月3日下午7時許，駕駛車號K4-
    0082號自用小貨車，載運其工廠拆卸下來之PU發泡板廢棄物
    ，傾倒於台北縣林口鄉○○村○鄰○○道路上，經警當場查
    獲。因認被告甲○○涉犯廢棄物清理法第46條第1項第4款之
    罪嫌云云。
二、按犯罪事實應依證據認定之，無證據不得推定其犯罪事實，
    又不能證明被告犯罪或其行為不罰者，應諭知無罪之判決，
    刑事訴訟法第154條、第301條第1項分別定有明文。次按認
    定不利於被告之事實，須依積極證據，茍積極之證據本身存
    有瑕疵而不足為不利於被告事實之認定，即應為有利於被告
    之認定，更不必有何有利之證據，而此用以證明犯罪事實之
    證據，猶須於通常一般人均不至於有所懷疑，堪予確信其已
    臻真實者，始得據以為有罪之認定，倘其證明尚未達到此一
    程度，而有合理性之懷疑存在，致使無從為有罪之確信時，
    即應為無罪之判決，此有最高法院82年度臺上字第163號判
    決、76年度臺上字第4986號、30年度上字第816號等判例意
    旨可資參照。末按被告之自白，不得作為有罪判決之唯一證
    據，仍應調查其他必要之證據，以察其是否與事實相符，亦
    據刑事訴訟法第156條第2項規定甚明。
三、公訴意旨認被告甲○○涉犯前揭罪嫌係以：被告坦承未經許
    可載運、傾倒廢棄物之事實。且按從事廢棄物清除、處理業
    務者，應向直轄市、縣（市）主管機關或中央主管機關委託
    之機關申請核發公民營廢棄物清除處理機構許可文件後，始
    得受託清除、處理廢棄物業務。次按建築廢棄物係指營建或
    拆除建築物或其他工程所產生之廢棄物，其清除方法，由直
    轄市或縣（市）主管機關另定之；事業廢棄物貯存清除處理
    方法及設施標準第2條第1項第6款、第21條分別定有明文。
    被告甲○○從事上開載運清理行為，既未向地方主管機關申
    請核發公民營廢棄物清除處理許可文件一節，亦據被告供承
    在卷，且有現場照片在卷可憑等為主要論據。
四、訊據被告甲○○坦承於右揭時地傾倒PU發泡板廢棄物之事實
    ，惟辯稱略以：「係從事空調設計、噪音防制工程，所傾倒
    之PU發泡板，係自東元工廠施工拆卸下來的廢棄物，從台北
    要返回桃園時，途經林口該處產業道路，見該處已堆置他人
    所傾倒廢棄物，所以將載運之PU發泡板傾倒在該處，並非以
    從事廢棄物清理為業」等語。
五、經查：
(一)、按修正後刑事訴訟法施行法第7條之3規定：「中華民國92年
    1月14日修正通過之刑事訴訟法施行前，已繫屬於各級法院
    之案件，其以後之訴訟程序，應依修正刑事訴訟法終結之。
    但修正刑事訴訟法施行前已依法定程序進行之訴訟程序，其
    效力不受影響」。92年1月14日修正、同年2月6日公布之刑
    事訴訟法，業於同年9月1日施行，本案係於91年4月29日繫
    屬於原審法院，依前揭規定，對於提起上訴之案件，於修正
    刑事訴訟法施行前原審就可得為證據之證據，已依法定程序
    調查者，其效力不受影響，自仍得為證據。至於本件司法警
    察於現場所拍攝之相片，因非於案發之際在現場所照，而係
    事後拍照，業據被告、證人胡哲偉、吳鍾松等陳明，是不宜
    作為本件認定事實之依據。
(二)、被告甲○○於91年3月3日下午7時許，駕駛車號K4-0082號自
    用小貨車，將所載之自工廠拆卸下之ＰＵ發泡板廢棄物，傾
    倒於台北縣林口鄉○○村○鄰○○道路上，為民眾發現報警
    查獲等情，業據被告於本院審理時自白，被告所陳核與證人
    即被告之妻胡瓊瑛證述情形相同，則被告有上開行為應可確
    認，茲所應審酌者為被告甲○○所為是否涉犯廢棄物清理法
    第46條第1項第4款之罪嫌。
(三)、按90年10月24日修正公布前之廢棄物清理法（下簡稱修正前
    廢棄物清理法）第22條第2項第4款係規定：「未依第20條規
    定領有廢棄物清除、處理許可證或核備文件，從事廢棄物貯
    存、清除、處理，或未依廢棄物清除、處理許可證或核備文
    件內容貯存、清除、處理廢棄物者，處一年以上五年以下有
    期徒刑，得併科一百萬元以下罰金」，同法第20條復規定：
    「公、民營廢棄物清除、處理機構經營廢棄物之貯存、清除
    或處理業務，應列明專業技術人員與貯存清除、處理之工具
    、方法、設備及場所，向地方主管機關申請核發許可證。但
    從事有害事業廢棄物之貯存、清除或處理者，地方主管機關
    應先報請中央主管機關核准，始得發給許可證」，是依前開
    二條文對照觀之，修正前廢棄物清理法第22條第2項第4款之
    犯罪構成要件，係以「公、民營廢棄物清除、處理機構未依
    規定領有廢棄物清除、處理許可證或核備文件，經營廢棄物
    之貯存、清除或處理業務，或雖領有許可證或核備文件，未
    依許可證或核備文件內容貯存、清除、處理廢棄物者」為處
    罰對象無疑。又公民營廢棄物清除處理機構管理輔導辦法第
    二條規定：「本辦法專用名詞定義如下：一、公、民營廢棄
    物清除、處理機構：指經營廢棄物清除、處理業務之下列兩
    種公、民營機構：（一）廢棄物清除機構（以下簡稱清除機
    構）。（二）廢棄物處理機構（以下簡稱處理機構）」，從
    而，所謂公、民營廢棄物清除、處理機構，當指專以清除、
    處理廢棄物為其主要營業項目之事業機構甚明。90年10月24
    日修正公布後之廢棄物清理法，則將修正前廢棄物清理法第
    20條移列第41條，修正前廢棄物清理法第22條第2項第4款則
    移置為第46條第1項第4款，所用文字雖有所修正，刑度亦被
    提高，惟未經許可，任意清除、處理、貯存廢棄物而應受處
    罰之行為主體，猶以從事廢棄物清除、處理業務者為限，此
    與修正前廢棄物清理法第22條第2項第4款規定處罰之對象並
    無相異。
(四)、查本件被告甲○○所傾倒者，係PU發泡板，該PU發泡板係屬
    一般事業廢棄物。而被告係經營雙信企業股份有限公司（下
    簡稱雙信公司），該公司所營項目為空調設計及噪音防制工
    程等，並非以從事廢棄物清理為業等情，已據被告陳明，並
    有該公司營利事業登記資料及卷附相片車牌K4-0082號自用
    小貨車右側車身噴有雙信企業股份有限公司等字樣可參，然
    本件並無任何證據證明被告專以經營清除、處理廢棄物為業
    ，或從事以反覆實施清除、處理廢棄物為目的之社會活動之
    人，且「修正前廢棄物清理法第20條前段規定所稱之公、民
  　營廢棄物清除、處理機構，係指擬實際從事廢棄物清除、處
    理業務者。其規範對象係對任何有意清除、處理廢棄物業務
    之機構及人民，並非指已經申請取得各項許可證之公、民營
    廢棄物清除、處理機構而言。因此，修正前廢棄物清理法第
    22條第2項第4款之規定，應包含取得許可證之廢棄物清除、
    處理機構及個人非法經營、從事廢棄物貯存、清除、處理業
    務者（92年度台上字第2989號判決）」，故難認被告係修正
    前廢棄物清理法第20條所指之公、民營廢棄物清除、處理機
    構，自亦非修正後廢棄物清理法第41條所稱之從事廢棄物清
    除、處理業務者，是被告之傾倒行為，尚與廢棄物清理法第
    46條第1項第4款之罪之構成要件有間，自難以該罪相繩。
(五)、檢察官上訴雖略以：「按依據內政部訂頒之營建剩餘土石方
    處理方案規定，營建剩餘土石方之種類確實包含建築工程、
    公共工程及建築物拆除工程施工所產生之剩餘泥、土、砂、
    石、磚、瓦、混凝土塊。而依據行政院86年12月31日台86內
    字第52109號函示固亦明確認定剩餘土石方、磚瓦、混凝石
    塊為有用資源，非屬廢棄物範圍，但有一前提要件，即營建
    剩餘土石方須依營建剩餘土石方處理方案規定合法處理，始
    不以廢棄物認定。換言之，按建築廢棄物如經分類後，其符
    合營建剩餘土石方處理方案規定部分，即可併剩餘土石方進
    入土資場棄土場清理，其餘有用資源如廢鐵、廢鋁、廢塑膠
    、廢木材、廢紙、廢瀝青、廢玻璃等可回收再利用廢棄物及
    其他廢棄物，均應依廢棄物清理法相關規定清理或再利用，
    倘若未依其規定辦理而隨意棄置致污染環境者，仍為廢棄物
    清理法之行為，業據行政院環境保護署90年11月1日90環署
    廢字第0066455號函釋在案。從而被告未依法清除前開一般
    事業廢棄物，其所清除者仍應視為廢棄物。次按為有效清除
    、處理廢棄物，改善環境衛生，維護國民健康、公民營廢棄
　　物清除、處理機構，必須具備一定之條件，具備自有設施、
  　設置專業技術人員等（詳見事業廢棄物儲存清除處理方法及
    設施標準），始得向直轄市、縣（市）主管機關或中央主管
    機關委託之機關申請核發公民營廢棄物清除處理機構許可文
    件，修正前廢棄物清理法第20條及修正後第41條第1項、第
    42條均有相同意旨之規定。此項立法目的，在於限定符合法
    定申請許可條件之專業機構始得從事廢棄物處理行為，並非
    容許一般欠缺專業能力之人擅自無照處理廢棄物。無論修正
    前之該法第22條第2項第4款或修正後第46條第1項第4款前段
    均設有處罰擅自貯存、清除、處理廢棄物行為之規定，所指
    依規定領有許可文件，為阻卻違法事由一節，非為該款僅以
    公民營業者作為處罰對象，而應認對於任何人均受其規範，
    否則一般人擅自清除、處理廢棄物，無法處罰，當違本法為
    改善環境、維護國民健康之旨（最高法院89年度台上字第
    4814號、高等法院90年度上訴字第1245號判決要旨）。準此
    ，被告雖非公民營廢棄物清除、處理機構，仍為修正前廢棄
    物清理法第22條第4款處罰之對象甚明。被告既未依規定申
    准為廢棄物之清除、處理、乃竟任意傾倒PU發泡板等一般事
    業廢棄物，自難辭應負之刑責。原審對於上開法條之解釋及
    適用既有所誤認，其為被告無罪之判決，其謬誤之處，至為
    明顯」等語。
(六)、然查，刑法上所謂業務，係指個人基於其社會地位反覆繼續
    所執行之事務，包括主要業務及其附隨之準備工作與輔助事
    務在內。此項附隨之事務，並非漫無限制，必須與其主要業
    務有直接、密切之關係者，始可包含在業務概念中，而認其
    屬業務之範圍。本件並無證據證明被告係以從事廢棄物清除
    或處理為業務。又廢棄物清理法第41條第1項前段「從事廢
    棄物清除、處理業務者，應向直轄市、縣（市）主管機關或
    中央主管機關委託之機關申請核發公民營廢棄物清理處理機
    構許可文件後，始得受託清除、處理廢棄物業務」之規定，
    係對於從事廢棄物清除、處理業務者所為廢棄物清除、處理
    業務之規範。如未依上開規定申請核發許可文件而從事廢棄
    物清理、處理等業務或已申領核發許可文件之業者，未依許
    可文件內容貯存清除、處理廢棄物者，始應受同法第46條第
    1項第4款規定之處罰。至如一般家庭或機關、學校自行棄置
    自家產生之廢棄物等妨害環境衛生之行為，尚難認係從事清
    理、處理廢棄物業務，除依同法第27條、第41條第1項第1款
    相關規定處罰外，並非上開法條規範之範圍（最高法院發回
    更審要旨參照），是檢察官上訴謂被告雖非公民營廢棄物清
    理業者，但既未領有處理廢棄物許可文件，而擅自清除廢棄
    物，仍應依上開規定處罰云云，尚非可取。
(七)、綜上，被告任意傾倒一般事業廢棄物，雖有可訾，然其並非
    以從事廢棄物清除或處理為業務，是其所為與廢棄物清理法
    第46條第1項第4款規定並不該當，亦無其他任何積極證據足
    資證明被告有何合於公訴意旨所指罪名之犯行，既不能證明
    被告犯罪，應為其無罪之諭知。
(八)、原審以不能證明被告犯罪，而為其無罪之諭知，經核原判決
    並無違誤，檢察官以前詞指摘原判決不當，請求撤銷改判，
    為無理由，應予駁回。
據上論斷，應依刑事訴訟法第368條，判決如主文。
本案經檢察官王安明到庭執行職務。
中　　華　　民　　國　　94　　年　　6　　月　　22 　　日
　　　　　　　　　刑事第十七庭  審判長法　官  吳啟民
　　　　　　　　　　　　　　　　　    法　官  林瑞斌
　　　　　　　 　 　　　　　　　　　　法　官  施俊堯
以上正本證明與原本無異。
如不服本判決，應於收受送達後十日內向本院提出上訴書狀，其
未敘述上訴之理由者並得於提起上訴後十日內向本院補提理由書
（均須按他造當事人之人數附繕本）。
                                      書記官  陳彥蕖
中　　華　　民　　國　　94　　年　　6　　月　　22 　　日
